【裁判字號】    96,訴,1192
【裁判日期】    970530
【裁判案由】    不動產所有權移轉登記
【裁判全文】
臺灣士林地方法院民事判決
原      告  甲○○
訴訟代理人  林秀觀
            莊國明律師
複代理人    劉懷先律師
            張倪羚律師
被      告  乙○○
                        樓
上列當事人間不動產所有權移轉登記事件，本院於民國97年5 月
14日言詞辯論終結，判決如下：
    主      文
被告應將就坐落臺北市○○區○○段三小段59、64、314 、325
、326 、327 、328 地號、權利範圍均為10000 分之233 之土地
，及其中314 、325 、326 、327 地號土地上同小段30666 建號
（門牌號碼：臺北市○○區○○街75巷25號1 樓）權利範圍為全
部暨共同部分30698 建號權利範圍為4 分之1 之建物等所有權移
轉登記予原告。
訴訟費用由被告負擔。
    事實及理由
一、原告起訴主張：
  (一)緣現登記為被告所有之臺北市○○區○○段三小段59、64、
    314 、325 、326 、327 、328 地號應有部分均為10000 分
    之233 之土地，原為原告所有。原告於民國60年間提供上開
    土地與第三人合建房屋，分得臺北市○○街75巷25號1 至3
    樓房屋及其坐落基地，原告以大筆土地及房屋以其名義登記
    ，恐有風險，故暫將上開房地借4 個兒子老大即被告乙○○
    、老二李炳福、老三李銘祥、老四李進煌之名義登記。
  (二)被告於69年間，並無能力購買系爭房地，且系爭房地之所有
    權狀自始迄今即由原告持有，相關稅款及水電等相關費用除
    94年之房屋稅款因被告預謀訴訟而繳納外，餘均由原告或其
    子李進煌繳納。系爭房屋1 樓及3 樓於69年至85年間，出租
    予第三人，出租事宜及租金收取，均由原告之妻李詹粉處理
    ，斯時原告與妻李詹粉、四子李進煌及被告共同居住於系爭
    房屋2 樓，至原告次子李銘祥、三子李炳福則在外居住。85
    年之後，系爭房屋3 樓由李炳福居住，2 樓由李銘祥及原告
    夫婦居住，1 樓則由李進煌及被告居住。數年前，被告之交
    友狀況趨於複雜，長年酗酒，近年遭人慫恿賣屋換現，原告
    恐被告遭人詐騙，危及其借名登記予被告之房地，故欲終止
    與被告間系爭房地之借名登記，取回系爭房地。詎被告獲悉
    後，竟於95年6 月間，向臺北市士林地政事務所謊報系爭土
    地及建物所有權狀遺失，申請補發，經原告異議而遭駁回。
    然被告仍不死心，於95年12月間，再次謊報所有權狀遺失，
    申請補發，亦經原告異議而遭駁回。綜上所述，系爭房地之
    所有權狀自始至終均由原告持有，相關稅款亦由原告或其子
    李進煌繳納，且系爭房地亦由原告管理支配，顯然系爭房地
    係原告借被告之名登記。
  (三)被告明知系爭房地係原告所有，僅借其名登記，生恐原告要
    回，遂遭人慫恿儘快賣屋換現，其他3 兄弟為安撫被告，曾
    於88年間簽訂一紙書面，內容載明：「‧‧‧現在房屋座落
    於北市○○區○○街75巷25號1 、2 樓出售，所有售屋款連
    同父母共分六份，兄弟再各付于父母伍拾萬元正‧‧‧出售
    房屋必須四兄弟簽名蓋章方為有效，如私下偷賣必須負偽造
    文書、侵占等法律責任，房屋出售前不得任意主張權益。3
    樓父母住，分得售屋款，兄弟必須搬離住所，不得與父母同
    住‧‧‧」。是系爭房地果屬被告所有，則被告出售自己所
    有之房屋，豈會有觸犯偽造文書抑或侵占等刑責？又被告豈
    會同意與3 兄弟簽訂上開協議？益證系爭房地並非被告所有
    。
  (四)借名契約重在當事人間之信任關係，性質與委任關係相似，
    應類推適用委任關係終止、消滅之規定。原告於96年1 月4
    日曾以書狀向被告為終止契約之意思表示，並合法送達於被
    告之代理人，若鈞院認原告上開終止契約之意思表示並不合
    法，則原告以本起訴狀之送達，作為終止借名登記之意思表
    示。兩造間之借名登記既經終止，被告自應依民法第263 條
    、第258 條第1 項及第179 條之規定，將系爭房地所有權移
    轉登記予原告，爰聲明如主文所示。
二、被告則答辯略以：
  (一)系爭房地為原告所贈與，原告主張系爭房地為其所有，僅係
    借被告之名登記云云，被告否認之。原告指稱於60年間合建
    時，因大筆土地及房屋均以其名義登記，恐有風險，故暫以
    4 名兒子名義登記云云，有違事理。實則原告既未負債，亦
    非無所事事之人，何來風險。至於登記時係以「買賣」為原
    因，兩造間為父子關係，如無買賣資金往來，稅捐機關不可
    能承認為買賣關係，勢必另課以贈與稅。然而本件並無此情
    ，足見被告確以買賣取得產權。又縱無買賣關係存在，但所
    隱藏之法律關係即為贈與，此在父子、親屬間產權移轉上，
    比比皆是，則原告主張係借名登記，屬變態事實，自應負舉
    證之責。
  (二)被告所有之房屋借予李進煌使用，依使用者付費之理念，相
    關稅費、水電費由李進煌繳納，亦符事理，不足用以認定有
    借名關係存在。至證人李炳福於鈞院95年度訴字第1268號返
    還所有權狀事件中亦證稱當初系爭房地之稅金，由父母繳納
    ，乃因租金由父母收取之故等語，亦僅能證明原告有因收取
    租金而繳納稅捐之事，尚不足證明有借名登記之關係存在。
  (三)原告又指李銘祥遭人詐騙，致其名下房地遭拍賣，其不諳法
    律，故不知主張權利，而被告交友複雜，長年酗酒，復遭人
    慫恿賣屋換現，原告恐被告亦遭人詐騙，危及其借名登記云
    云。但依原告所指情節，亦經數年，如有其所言，豈能於今
    方始主張借名登記之事實，可見其言相互矛盾。另原告以答
    辯狀作為終止借名契約之意思表示一節，本件既無借名關係
    ，何來終止，其所為要無意義。
  (四)95年12月間原告向被告陳明原在其手上之權狀不知何故不見
    ，遂由原告陪同下，至地政事務所辦理補發手續，並無原告
    所指情事。
  (五)88年間被告固有簽署原證9 之文件，但此係被告於酒醉狀況
    下遭李進煌等人設計而簽下，並非被告本意。況且原告先指
    房地均為其所有，嗣又以此其所稱無權處分之文件為權利主
    張，不僅矛盾，亦無可採。退步言，該協議文件所指之出售
    前不得任意主張權益等語，僅係不得主張私自買賣而已，被
    告為系爭房地之所有權人，現無法使用房地，而必須向他人
    租賃房屋居住，則被告請求李進煌返還系爭房地，要屬正當
    權利之行使。
  (六)爰聲明：(1)原告之訴駁回。(2)訴訟費用由原告負擔。
三、原告主張系爭房地為其所有，僅借被告之名登記，現其終止
    雙方間借名登記契約，請求被告移轉系爭房地，被告則否認
    原告之主張，並以前揭情詞置辯。故本件之爭點厥為：兩造
    間就系爭房地究有無借名登記關係？原告得否請求被告移轉
    系爭房地所有權登記？茲析述如下：
  (一)按當事人主張有利於己之事實，就其事實有舉證之責任。民
    事訴訟法第277 條定有明文。又事實有常態與變態之分，其
    主張常態事實者毋庸負舉證責任，反之，主張變態事實者，
    則須就其所主張之事實負舉證責任。查土地登記名義人即為
    土地所有人，參酌土地法第43條之規定，此為社會通念之常
    態事實；反之，土地登記名義人，非土地實際所有人，則為
    社會變態之事實。本件原告主張系爭房地為其所有，僅係借
    名登記在被告名下，非被告買賣或其所贈與等語，惟被告否
    認有借名登記情事存在，則原告就此變態事實自負有舉證之
    責任。
  (二)查系爭房地所有權係登記於被告名下，此有土地及建物登記
    謄本8 紙為證，且為兩造所不爭執，堪信為真實。惟原告主
    張系爭土地為其所有，於民國60年間與第三人合建，其分得
    臺北市○○街75巷25號1 至3 樓房地，嗣將上開房地分別借
    用其子即被告乙○○、訴外人李炳福、李銘祥及李進煌之名
    義登記，系爭房地所有權狀自始即由其持有、保管，相關稅
    款、水電費亦由其繳納，並由其使用、收益等情，業據其提
    出臺北市○○區○○段三小段314 地號土地登記謄本、臺北
    市○○區○○段三角埔小段38地號土地登記簿、異動索引及
    民國92年、93年、95年房屋稅繳款書、93年、94年、95年地
    價稅繳款書、臺灣電力公司電費通知及收據聯等影本各1 紙
    為證，核與證人李炳福於本院95年度訴字第1268號返還所有
    權狀等事件審理中所稱：「（問：目前跟何人住？）我目前
    跟我父親、我太太及兒子同住永平街75巷25號3 樓。」、「
    （問：所住3 樓房屋登記何人名下？）目前登記在我及李進
    煌名下，土地是祖產，後來改建成5 樓的房子，改建好之後
    ，我爸說暫時登記給我們兄弟，所有權狀由我爸爸媽媽保管
    ，1 樓登記給原告，2 樓登記給李銘祥，4 、5 樓是建商的
    。」、「（問：爸爸說暫時登記是什麼意思？）爸爸意思是
    保護他的利益，怕我們小孩以後如果沒有扶養他，他可以收
    回房子。」、「（問：這1 、2 、3 樓之房子有無出租過？
    ）蓋好後，房子3 樓有出租給一位老師、2 樓是我父母、原
    告及被告李進煌在住，1 樓租給印刷廠，1 至3 樓的租金都
    是我母親收取。」、「（問：這1 、2 、3 樓房子的房屋稅
    是何人繳的？）在我80年搬回來住之前都是父母繳納，我搬
    回來後，3 樓部分是我自己繳納，1 、2 樓還是由我父母繳
    納。」、「（問：為何房子登記在你們名下，你們父母為何
    還要繳納地價稅、房屋稅？）因土地、房子實際上是我父親
    的，只是借名登記在我們的名下，房租是我父母收取。」、
    「（問：是否知道李進煌有無繳納過房屋稅、地價稅？）他
    搬回來住之後，他自己繳納，他比我晚搬回來住。」、「（
    問：原告有無繳納過地價稅、房屋稅？）從來沒有繳納過，
    只有在之前95年繳過1 次，我不確定是繳房屋稅還是地價稅
    。」、「（問：所有權狀至今仍是由你父母保管？）是的。
    」等語大致相符（見該案96年4 月11日言詞辯論筆錄）。而
    被告於該案審理中亦自承系爭房屋為伊父親即原告甲○○所
    贈與，房屋登記為伊所有後，伊未住過，伊與父母同住2 樓
    ，系爭房屋曾出租予很多人，租金由伊母親收取，所有權狀
    一直由伊父親保管，地價稅、房屋稅一開始由伊父母繳納，
    後來李進煌搬回來住，由李進煌繳納，伊約在94年曾繳過1
    次地價稅或房屋稅等語（見該案96年5 月16日言詞辯論筆錄
    ）。綜上，原告上揭主張，顯非無據。
  (三)按稱贈與者，謂當事人約定，一方以自己之財產無償給與他
    方，他方允受之契約。民法第406 條定有明文。本件被告雖
    辯稱系爭房地為原告所贈與，惟查，系爭土地於69年10月20
    日以買賣為原因登記於被告名下，系爭房屋則於同年月21日
    以第一次登記為原因登記於被告名下，此有土地及建物登記
    謄本在卷可參。被告為42年7 月9 日出生（戶籍謄本參照）
    ，於系爭房地登記為其所有時已27歲，已具相當辨別事理之
    能力，亦無不能親自保管所有權狀之情事，而房地所有權狀
    為表彰所有權之重要證明，衡諸常情，率皆由真正所有權人
    或對房地擁有最終決定權之人保管。原告果有贈與被告系爭
    房地之意，當連同所有權狀一併交付被告，俾被告得完整行
    使所有權權能，殊無代被告保管權狀迄今長達20餘年之必要
    ，則原告是否確有贈與之意，尚非無疑。再被告長期未住居
    系爭房屋，歷年來房屋稅、地價稅幾皆由原告夫妻繳納，出
    租所得租金亦由原告夫妻收取，是系爭房地顯係由原告決定
    使用、管理之方式，並由其收益，參以系爭房地所有權狀迄
    由原告保管至今，原告上開作為與一般房地所有權人所為幾
    無二致，而被告在提起本院95年度訴字第1268號訴訟前，對
    原告上開作為均無異議，則被告是否確為系爭房地之真正所
    有權人，殊堪懷疑。
  (四)被告與其弟李炳福、李銘祥、李進煌於88年11月5 日曾訂立
    協議書，約定：「現有房屋座落於北市○○區○○街75巷25
    號1 、2 樓出售，所有售屋款連同父母共分六份，兄弟再各
    付于父母伍拾萬元正，父母病痛兄弟必須輪留（流）照顧，
    不可藉故推辭。本人乙○○為起意人，出售房屋必須四兄弟
    簽名蓋章方為有效，如私下偷賣，必須負偽造文書、侵佔等
    法律責任，房屋出售前，不得任意主張權益。3 樓父母住，
    分得售屋款，兄弟必須搬離住所，不得與父母同住。」，此
    有原告提出之協議書1 紙在卷可參，被告雖稱該協議係其在
    酒醉狀況下，遭李進煌等人設計而簽下，並非其本意云云，
    惟此為原告所否認，被告復未就此舉證以實其說，所辯即無
    可採，自應認該協議書為真正。觀此協議書，被告及其弟等
    4 人係約定系爭房屋及同址2 樓房屋非經其4 人同意，不得
    擅自出售，同址3 樓房屋則不得出售而須供父母居住。按被
    告如為系爭房地之所有權人，本可自行決定如何處分，根本
    無須徵得其弟之同意，乃被告竟主動起意與其弟訂立上開協
    議，堪認被告及其弟等人皆自認渠等就系爭房屋及同址2 、
    3 樓之房屋均無單獨處分之權限，益證被告並非系爭房地之
    真正所有權人。
  (五)綜上各節，原告雖將其與人合建分得之系爭房地登記於被告
    名下，然被告對於系爭房地始終未有何積極之管理或處分行
    為，系爭房地之管理、使用、出租及稅捐之繳納，均由原告
    自行為之，堪認對系爭房地擁有完整之處分權者殆為原告而
    非被告，原告主張系爭房地為其所有，僅係借用被告名義登
    記一情，核屬有據，堪信為真。
四、按信託法於85年1 月26日頒行前，通常所謂之信託契約，受
    託人僅須就信託財產承受權利人名義，且須對信託財產，依
    信託契約所定內容為積極之管理或處分，並非將自己之財產
    ，以他人名義登記時，當然即有信託關係存在。倘權利人僅
    以其購買之不動產，名義上登記於他人名下，該他人自始未
    負責管理、處分，而將該不動產之管理、使用、處分悉由權
    利人自行為之，即係側重於權利人與該他人間信任關係之純
    粹「借名登記」契約。苟其內容不違反強行規定或公序良俗
    者，該「借名登記」之無名契約，在性質上應與委任契約同
    視，除契約內容另有約定外，自可類推適用民法上有關委任
    契約之相關規定（最高法院94年度臺上字第953 號判決參照
    ）。次按當事人之任何一方，得隨時終止委任契約，民法第
    549 條第1 項定有明文。本件原告既係單純借用被告名義辦
    理系爭房地之所有權登記，且未違反法律之強制規定或公序
    良俗，性質上屬於借名登記之無名契約，揆諸上揭說明，自
    得類推適用委任關係終止、消滅之規定。是原告以本件起訴
    狀繕本之送達被告，作為終止上開借名登記契約之意思表示
    時，兩造間之借名登記契約業經終止。從而，原告基於終止
    借名登記契約後之返還請求權，訴請被告將系爭房地所有權
    移轉登記予原告，即屬有據，應予准許。
五、本件原告基於終止借名登記契約後之返還請求權，訴請被告
    將系爭房地所有權移轉登記予原告，既經全部准許，則其另
    基於民法第179 條規定所為同一經濟目的之請求，即無庸再
    予審酌，附此敘明。
六、本件判決基礎已臻明確，兩造其餘之攻擊防禦方法及訴訟資
    料經本院斟酌後，核與判決不生影響，無一一論述之必要，
    併予敘明。
七、據上論結，原告之訴為有理由，依民事訴訟法第78條，判決
    如主文。
中    華    民    國    97    年    5     月    30    日
                  家事法庭  法  官  陳文通
以上正本證明與原本無異。
如對本判決上訴，應於判決送達後20日內向本院提出上訴狀。
中    華    民    國    97    年    5     月    30    日
                            書記官  劉奕湘


司法院資訊處製作；財團法人民間司法改革基金會備份。
